【裁判字號】    89,上易,141
【裁判日期】    890905
【裁判案由】    損害賠償
【裁判全文】
臺灣高等法院臺南分院民事判決  八十九年度上易字第一四一號  Ｊ
      上  訴  人  乙  ○  ○
      訴訟代理人  丙  ○  ○
      被  上訴人  國通汽車股份有限公司
      法定代理人  丁  ○  ○
      訴訟代理人    禎  和  律師
      複  代理人  甲  ○  ○  .
右當事人間請求損害賠償事件，上訴人對於台灣臺南地方法院中華民國八十九年五月
二十四日八十八年度訴字第一一四號第一審判決，提起上訴，本院判決如左：
      主      文
原判決廢棄。
被上訴人在第一審之訴及假執行之聲請均駁回。
第一、二審訴訟費用由被上訴人負擔。
      事      實
甲、上訴人方面：
  一聲明：求為判決：
    (一)原判決廢棄。
    (二)被上訴人在第一審之訴及假執行之聲請均駁回。
  二陳述：除與原判決記載相同者，予以引用外，補稱：
    (一)按「訴訟標的於確定之終局判決中，經裁判者，除法律別有規定外，當事人不
      得就該法律關係，更行起訴」「原告之訴其訴訟標的為確定判決之效力所及者
      ，法院應以裁定駁回之」，民事訴訟法第四百條、第二百四十九條第一項第七
      款後段定有明文。本件被上訴人所主張兩造間之損害賠償事件，業經原審判決
      確定，被上訴人就此項法律關係，對於上訴人復提起本件訴訟，其當事人同一
      ，訴訟標的同一，依前揭法條之規定顯然有違一事不再理之原則，原判決未察
      ，即准被上訴人之請求，自有違誤。
    (二)被上訴人主張兩造間有委任關係存在云云，上訴人否認之，茲分述理由如左：
      1.按「稱委任者，謂當事人約定，一方委託他方處理事務，他方允為處理之契
        約」，民法第五百二十八條定有明文。故委任契約之成立須契約當事人雙方
        就應處理之事務達成委任及受任之一致意思表示，始足當之，本件僅被上訴
        人與訴外人上海商業銀行臺南分行為縮短作業流程訂立切結書，惟其內容並
        未及於上訴人，上訴人不受該切結書之拘束，被上訴人亦未與上訴人另行訂
        立委任契約，上訴人亦未允為處理，依前揭法條規定，兩造並未成立委任契
        約。
      2.又「按僱傭關係以給付勞務為契約之目的，受僱人服勞務，須絕對聽從僱用
        人之指示，無任何裁量餘地；而委任則係以處理事務為目的，受任人處理一
        定目的之事務，有獨立之裁量權」（八十四年台上字第二七０二號判例參照
        ）。上訴人受僱於被上訴人公司，負責銷售汽車，聽從僱主之指示，僅為單
        純之受僱關係，兩造間並無委任契約，已如前述，而上訴人並未接受被上訴
        人營業項目以外（如貸款對保）之訓練，且對被上訴人所主張之事項亦無獨
        立裁量權，被上訴人將僱傭關係中上司對下屬之指示，誤為委任關係，又未
        舉證兩造間有何委任契約存在，依前揭判例意旨，兩造間僅有僱傭關係，而
        無委任契約存在甚明。
      3.被上訴人於原審所提出之國通汽車股份有限公司貸款申請書（即交車預約單
        ），其中有國通公司與上海儲蓄銀行審查之「銷售條件報告內容」內載：「
        其尾款九七、八五七元，開新營信用合作社，帳號0000000號，日期
        86.6.20.支票乙張，其信用良好，並補貼一、二００元利息，請准予辦理」
        等語，益證上訴人並無獨立裁量權，而係須經上海銀行審查，依前揭判例意
        旨，兩造間僅成立僱傭關係而已。
      4.被上訴人所舉證人鄧啟聰雖證稱銀行與被上訴人公司有汽車貸款合作案，訂
        有協議切結書，約定由被上訴人公司負責對保，由國通公司業務員對保，只
        要國通公司業務員對保，銀行就貸給，只做形式上審查云云，上訴人否認之
        ，豈有貸款銀行如此草率之理？且由呈案相關文件，亦可證明證人所言不實
        。況該證人又稱協議切結書沒有國通公司業務員簽名，又如何拘束國通公司
        之業務員？ 益證被上訴人之主張不實。
    (三)原判決指上訴人受有貸款對保業務之訓練，且領有保險獎金，認上訴人與被上
      訴人公司已達成為處理貸款對保事宜之合意云云，上訴人否認並爭執之。查：
      1.上訴人並未受被上訴人指示處理貸款對保事宜，被上訴人係汽車公司，經營
        汽車銷售業務，不可能有貸款對保項目之業務，上訴人係銷售代表，共負責
        銷售業務，而貸款之對保業務，係上海商業儲蓄銀行之業務，並非上訴人之
        業務，上訴人並未受此部份之訓練，被上訴人亦未舉證證明，原判決之認定
        有誤。上訴人縱令代填表格，亦係基於銷售員對客戶之附帶服務，代為收集
        資料而已，並非對保，證件齊全後才交給分公司，經業務課長簽名後轉總公
        司，總公司覆核，核准出售收款後交車，如須辦貸款，再由總公司將貸款申
        請書轉給銀行，由銀行之承辦人（主辦會計、經理、副理、襄理）審核對保
        後，才撥款交車，上訴人又有何責任可言？被上訴人派公司職員作證之告訴
        上訴人刑事案件，亦經臺南地檢署八十七年度營偵字第七五五號處分被告不
        起訴確定，益證上訴人並無損害賠償責任。
      2.依「國通汽車股份有限公司交車預約單」之筆跡，其上「承辦人乙○○」，
        「業務代表乙○○」，均非上訴人之筆跡，而「銷售條件報告內容」一欄，
        所記載「其票信良好」及貸款額度，交車或代辦收集貸款資料，均由主管呈
        總公司決定，上訴人並無權決定。
      3.貸款申請書「國通合作汽貸案」審查意見「申保人信用狀況正常」，有審核
        人員及主管人員蓋章，而非由業務員決定；又授權書有「主辦驗印」「會計
        」「經副襄理」審核章，益證貸款係由上海商業銀行負責審核及對保，並非
        國通汽車公司之業務，更與上訴人無關。
      4.上訴人係被上訴人之業務員，擔任汽車銷售員，係被上訴人之受僱人，領固
        定之薪水，並視業績領業績獎金，兩造間為僱傭關係甚明，上訴人之薪水和
        獎金，均由被上訴人公司計給，業務員從未過問，銷售獎金或代辦汽車貸款
        獎金，公司人員均有抽取，並非業務員獨得，至於如何分配，上訴人不詳，
        惟自不得以上訴人收有保險獎金即推定兩造間為委任關係。
    (四)被上訴人係依公司法設立之股份有限公司，公司法第十五條規定「公司不得經
      營登記範圍以外之業務」，又係為商業登記法登記之商業團體，依商業登記法
      第八條第三項「商業不得經營其登記範圍以外之業務」之規定。被上訴人公司
      對於經營登記範圍以外之「汽車貸款對保手續」與訴外人上海銀行協議辦理，
      顯然有違公司法及商業登記法之規定，其協議行為亦有違法，且其拘束效力當
      然不及於上訴人，亦不得以違法之行為所生之債權對上訴人有所請求（二十年
      台上字第七九九號判例參照）。
    (五)被上訴人對於違反法律規定之業務，片面要求所屬業務員遵守對保業務，又諉
      稱定期舉辦貸款對保訓練，卻對於上訴人有否接受訓練之相關資料，如調訓公
      文、訓練日期地點、訓練時之簽到報到及課程表等實務，未負舉證責任，原判
      決未予詳加斟酌，即為上訴人敗訴之判決，實有違誤。
  三證據：援用第一審所提證據。
乙、被上訴人方面：
  一聲明：求為判決：(一)上訴駁回。(二)第二審訴訟費用由上訴人負擔。
  二陳述：除與原判決記載相同者，予以引用外，補稱：
    (一)按民事訴訟法上一事不再理原則，係指就同一事件已經實體判決確定，即應受
      判決效力之拘束者而言。所謂「同一事件」，必須前後請求其訴之三要素均相
      同，亦即當事人相同或互易其主、訴之聲明同一或可替代、訴訟標的相同之訴
      訟方屬之。本件之訴訟標的為民法第五百四十四條之損害賠償請求權，與鈞院
      八十八年度訴字第一二九九號之訴訟標的為同法第一百八十四條侵權行為損害
      賠償請求權，並不相同，自非同一事件，不受其判決效力之拘束。上訴人直認
      二者為同一事件，應受一事不再理原則之拘束，渠之見解實屬謬誤。
    (二)查上訴人稱與被上訴人間僅有僱傭而無委任關係，為矯詞掩飾以圖卸責，蓋：
      1.僱傭與委任同屬勞務契約，惟僱傭以供給勞務本身為目的之契約，亦即除供
        給勞務外，別無其他目的，而委任則以處理事務為契約之目的，其給付勞務
        不過為一種手段：然兩者非不得並存，即雖為僱傭關係，亦得受委任代為處
        理委任事務。
      2.經查上訴人為被上訴人公司之汽車銷售員，平日即以售車作為供給勞務目的
        ，「對保」並非被告僱傭勞務範圍；本件誠因被上訴人與上海商業銀行協議
        ，由被上訴人公司業務員辦理汽車貸款對保手續，被上訴人乃另委請上訴人
        等業務員，辦理貸款對保事務，而渠等允為處理，經訓練後已辦理多件對保
        案件此與僱傭關係之單純並已數次領取對保佣金領取工資亦有未同。
      3.另上訴人自稱「其僅聽從僱主（被上訴人）之指示，對對保之事項並無獨立
        裁量權」云云。然僱傭關係所謂之指示監督，係指於勞務範圍內，對勞務之
        實施方式、時間及地點加以指示或安排之一般監督而言，本件貸款之對保手
        續，本非屬上訴人之售車勞務範圍，而渠依委任辦理對保時，對保證人之身
        分、資格，如是否成年，有無精神異常、有無資力（須有財產資料）等，均
        有獨立判斷裁量權利；本件上訴人銷售汽車予沈國賓時（以黃淑芬名義），
        亦鑑於保證人林錦和有不動產之財產資料，方予辦理，堪認渠對貸款之對保
        ，有充分裁量權，足證上訴人前開辯詞，不足為採。
      4.被上訴人僅係委任上訴人辦理貸款之「對保手績」，並非委任渠辦理貸款，
        故上訴人一再陳稱其對貸款與否無決定權云云，顯故為混淆鈞院判斷。
      5.又本件貸款之對保，源於被上訴人與上海商銀之切結協議，被上訴人方委任
        上訴人辦理上海商銀貸款之對保事務，是若未曾與被上訴人協議貸款對保之
        銀行，即未委任上訴人辦理貸款對保，渠亦無從於未經協議之銀行，對於客
        戶申辦貸款手績中為對保事務，益證本件兩造之委任關係至明。
    (三)次查被上訴人為因應業務員代為辦理汽車貸款對保手續，乃於業務訓練中特別
      委請上訴人等業務員辦理對保手績，暨確實遵守對保規定，以達成汽車貸款對
      保目的，上情有下列事證足稽：
      1.被上訴人於業務訓練時，言明將委請上訴人等業務員辦理汽車貸款對保手續
        ，並明示對保應注意事項及對保不實可能涉及之刑事責任，有證人許明樁、
        紀國興供詞為據。
      2.依卷附之消費者貸款申請書，上訴人於「對保人」欄處親簽其姓名，在在足
        證係辦理對保手續，上訴人辯稱僅係代填表格，蒐集資料，顯無足採，亦違
        情理。
      3.上訴人於民國八十六年四、五月間，已有數次辦理對保經驗，並數次領取對
        保佣金。今於上訴狀中竟將此佣金，曲解為保險獎金而否認二造之委任關係
        ，益徵其心虛。
      4.又上訴人稱未接受被上訴人之貸款對保訓練（即謂無對保情事），卻自承有
        從事對保之行為而對對保事項無獨立裁量權，誠屬自相矛盾，足徵上訴人所
        言不實。
    (四)綜上所述，兩造間之委任契約確係存在，上訴人理應對受委任處理之事務，盡
      善良管理人之注意義務，竟疏未注意致被上訴人受有損害，則被上訴人依民法
      第五百四十四條規定請求損害賠償，自屬有據。
  三證據：援用第一審所提證據。
丙、本院依職權調台灣臺南地方法院八十八年度訴字第一二九九號侵權行為損害賠償
    事件卷。
      理      由
一、按訴訟法上所謂一事不再理之原則，乃指同一事件已有確定之終局判決者而言。
    其所謂同一事件，必同一當事人就同一法律關係而為同一之請求，若此三者有一
    不同，即不得謂為同一事件，自不受確定判決之拘束（最高法院十九年度台上字
    第二七八號判例參照）。經查被上訴人前曾以上訴人對保不實侵害權利為由，依
    「侵權行為損害賠償」法律關係請求賠償損害六十六萬九千一百六十四元，經原
    審法院以八十八年度訴字第一二九九號駁回其請求判決確定（見原審卷第二八至
    三二頁），被上訴人另依「委任」法律關係提起本件訴訟，請求上訴人賠償，雖
    原因事實及聲明請求相同，然前訴訟之未就「對保是否兩造委任事項」為攻擊防
    禦，且為訴訟標的法律關係不同，則本事件與前訴訟即非同一事件，核先敘明。
二、被上訴人起訴主張：伊前與訴外人上海商業儲蓄銀行台南分行（下稱上海商銀）
    協議，由伊公司業務員代為辦理有關汽車貸款對保手續，如因對保瑕疵產生損失
    由伊賠償，伊旋即於銷售業務範圍外，另委任所屬業務員辦理貸款對保業務，給
    付對保獎金，並定期宣導、訓練要求確實遵守對保規定；嗣於八十六年五月十日
    為伊公司汽車銷售業務員之上訴人乙○○，銷售自小客車予訴外人沈國賓（以黃
    淑芬名義），並辦理貸款（下稱系爭汽車貸款）時，疏未注意應依「保證人對保
    程序辦理規定」親自對保證人林錦和辦理對保，上海商銀依該對保不實之貸款申
    請書而准予貸放款七十九萬八千元，嗣訴外人沈國賓（以黃淑芬名義）未全部按
    期繳納貸款本息，致伊受有上海商銀依約求償核貸未償本息及違約金六十六萬九
    千一百六十四元之損害，爰依民法第五百四十四條規定，求為判命上訴人如數賠
    付及自起訴狀繕本送達翌日起算之法定遲延利息。
    上訴人則以：被上訴人與訴外人上海商銀為縮短汽車貸款作業流程訂立切結書，
    伊非當事人不受拘束；伊係經營汽車銷售業務之被上訴人銷售代表，受僱於被上
    訴人公司，聽從指示負責銷售汽車，為單純之僱傭關係；銷售汽車時代填貸款表
    格，係基於對客戶之附帶服務，在證件齊全後交業務課長簽名後層轉呈總公司覆
    核，准否出售車輛，如須辦貸款，再由總公司將貸款申請書轉給銀行，由銀行之
    承辦人（主辦會計、襄理、副理及經理）審核核可貸款撥款交車，伊對貸款對保
    事項無獨立裁量權；被上訴人又未舉證兩造間有何委任契約存在，依委任關係請
    求賠償損害實屬無據等語，資為抗辯。
三、被上訴人主張：被上訴人於八十六年三月間與訴外人上海商銀協議，由被上訴人
    公司業務員代為辦理有關汽車貸款對保手續，約定如因對保瑕疵所致上海商銀損
    失，被上訴人應代為清償全部本金、利息及違約金；上訴人於八十五年十月間即
    擔任被上訴人公司汽車銷售業務員，於八十六年五月十日出售被上訴人所經銷之
    ＮＩＳＳＡＮ廠牌，車牌Ｎ二－一００一、引擎號碼ＶＱ00000000Ａ之
    自小客車予訴外人沈國賓時（以黃淑芬名義），並辦理貸款（下稱系爭汽車貸款
    ），領有貸款獎金一萬二千七百六十八元，嗣訴外人沈國賓（以黃淑芬名義）未
    按期清償本息，上海商銀依切結書向被上訴人求償六十六萬九千一百六十四元後
    將債權讓與之事實，業據提出切結書、汽車貸款申請書、外部貸款客戶資料表、
    上海商銀函及債權讓與證明書等影本為據，復為上訴人所不爭執，堪信為真實。
四、被上訴人主張上訴人於辦理系爭汽車貸款時對保證人林錦和對保不實云云，惟為
    上訴人所否認，辯稱僅係基於銷售員對客戶之附帶服務，代為收集資料而已，並
    非對保等語。經查：
  (一)被上訴人就對保業務於從業人員均有特別的要求及訓練，對業務員要求對保時要
    核對身分證及印章並要親自簽名，上訴人是公司業務員所屬部門，亦曾受此訓練
    等情，業據被上訴人公司職員紀國興、許明椿當庭證述明確（見原審卷第五七頁
    ），並有被上訴人公司分期貸款作業手冊在卷可稽（見原審卷外放證物）。
  (二)系爭汽車之消費者貸款申請書由上訴人所填寫之事實，為上訴人所不爭執。又上
    訴人於台灣台南地方法院檢察署八十七年度營偵字第七五五號偽造有價證券案件
    偵查中，上訴人自陳：本件汽車銷售在填表格時，訴外人沈國賓稱車主要用其親
    戚訴外人黃淑芬名義，並帶伊至黃淑芬住處辦理手續，由黃淑芬親自簽名蓋章，
    沈國賓說要辦理貸款，伊依公司規定要求連帶保證人及財產資料，沈國賓找房東
    林錦和為連帶保證人，伊去對保時林錦和不在家，沈國賓拿去給林錦和簽名蓋章
    ，隔二、三天拿來都已簽名蓋章，伊見證件齊全，有身分證影本及土地所有權狀
    影本，乃於申請書上對保人欄簽名等情（見偵查卷五一頁反面辯護狀內容一參照
    ）。復稱：「沈國賓說林錦和是房東人不好找，沈國賓交給我這些資料都已簽名
    蓋章好了，授權書是我先拿給車主簽，再拿去給沈國賓，沈國賓說房東不好找，
    我就把資料交給他，過二天他把資料交給我，我再去辦」（見偵查卷七六頁反面
    參照），足徵上訴人知悉「對保」為公司辦貸款應遵行程序規定，而在未親見保
    證人林錦和於消費者貸款申請書及授權書上簽名並核對其身分，即在對保欄簽名
    。
  (三)綜上所述，被上訴人主張上訴人辦理系爭汽車貸款申請書時，未依公司規定作業
    程序由保證人林錦和親自簽名、蓋章之事實，堪可採信。上訴人抗辯伊僅係基於
    對購車客戶附帶服務代填表格，代收集貸款資料，並非汽車貸款之對保云云，自
    非可採。
六、被上訴人主張：上訴人辦理汽車貸款之對保業務部分，係基於兩造間之委任契約
    ，惟為上訴人所否認，本院查：
  (一)按僱傭之受僱人須為僱用人服勞務，委任之受任人為委任人處理事務，亦須給付
    勞務，固均屬勞務契約。惟僱傭係以給付勞務之自體，為契約之目的；委任則以
    處理事務為契約目的，其給付勞務不過為一種手段。受僱人之服勞務，須絕對聽
    從僱用人之指示，自己無獨立裁量之權；而受任人之處理委任事務，雖亦須依委
    任人之指示，但有時亦有獨立裁量權。僱傭契約必為有償契約；委任契約則以無
    償為原則，有償為例外。
  (二)經查，上訴人於八十五年十月間即係被上訴人所僱傭之銷售汽車業務員，絕對聽
    從為雇用人之被上訴人指示服勞務，主要的工作是售車，所受領的報酬薪資包含
    本薪、業績獎金（當月賣車的佣金累計）、保險獎金（所賣車輛有辦理保險時所
    得的佣金）、貸款獎金（所賣車輛客戶有辦理貸款時按利率計算發放的金）等
    情，有被上訴人公司提出國通汽車股份有限公司薪資單為證，復為兩造所不爭，
    固可認定上訴人受雇被上訴人公司係以銷售汽車為其供給勞務之主要範圍，保險
    、貸款金屬非固定報酬項目，所銷售汽車有辦理保險或貸款時，尚可分別獲得
    雇用人支付保險、貸款金。
  (三)被上訴人於八十六年三月間與訴外人上海商銀協議，由被上訴人公司業務員代為
    辦理有關汽車貸款對保手續，如前所述，被上訴人為縮短貸款流程服務購車客戶
    ，而將有關汽車貸款作業中之對保工作，與金融業者之上海商銀協議，由伊公司
    業務員在作車輛買賣時代為辦理，不能認被上訴人係經營登記範圍以外之金融放
    款業務。嗣被上訴人依僱傭契約要求其所雇用之銷售汽車業務員，在客戶以貸款
    支付價金時，依其所制定之分期貸款手冊辦理對保手續，並依所貸款之金額及利
    率計算發放貸款獎金作為報酬等，在受僱人之銷售汽車業務員因其為受僱人僅能
    接受，在同意與否、貸款對象、作業程序及報酬之高低，並無討價還價之餘地，
    故該「汽車貸款對保業務」部分，不能認兩造間另成立「委任」契約。
  (四)況為銷售汽車業務員應依分期貸款作業手冊之規定為對保，其目的仍在於汽車之
    買受人以貸借款項作為買賣價金之一部，完成後仍應層送公司上級幹部，並經由
    公司法務室審核後，轉送上海商業銀行審核決定是否同意貸款，由被上訴人提出
    之本件上海商銀消費者貸款申請書，其左下方有由請人黃淑芬及保證人林錦和之
    簽章，聲明以上各欄均依實填寫，並願遵守背面所載約定條款；下方中間為申請
    人黃淑芬及保證人林錦和對保簽章、對保人簽章及對保日期；中右下方有審核意
    見欄內，載明國通合作汽貸案車價九十九萬八千元、申貸金額七十九萬八千元（
    八成內）、利率百分之十三點五固定、期限三十六月、另印就之「保人信用狀況
    正常」，並由楊永森、譚繼城予以審核，有申請書在卷可稽（見原審卷第九頁）
    。由此內容並參照被上訴人所書具之切結書以觀，應可認係被上訴人就其與上海
    商業銀行之約定之銀行辦理汽車貸款借款人對保手續，交由上訴人為其服勞務完
    成（履行），並非為銷售汽車業務員有獨立判斷裁量決定之權，就此對保手續，
    應仍認係兩造間僱傭契約中，被上訴人所要求服勞務之一部分，而不能認就此部
    分，兩造另成立「委任契約」。
  (五)綜上所述，上訴人之辦理汽車貸款之對保業務部分，實乃基於兩造間之僱傭契約
    ，並非另有委任契約。
七、綜上所述，被上訴人主張上訴人係基於兩造間之委任契約而辦理系爭貸款之對保
    ，為不足採，上訴人抗辯兩造間為僱傭契約，自屬可信。從而，被上訴人本於民
    法第五百四十四條受任人損害賠償之規定，請求上訴人給付六十六萬九千一百六
    十四元及自起訴狀繕本送達翌日即民國八十九年一月七日起至清償日止，按年息
    百分之五計算之利息，為無理由，不應准許。其假執行之聲請亦失所附麗，應併
    予駁回。原審判命上訴人如數給付，並為假執行之宣告，自有未洽。上訴意旨指
    摘原判決不當，求予廢棄改判，為有理由。自應由本院予以廢棄改判，如主文第
    二項所示。
八、兩造其餘攻擊防禦方法，於本件判決結果不生影響，爰不一一論列，併此敘明。
九、據上論結，本件上訴為有理由，依民事訴訟法第四百五十條、第七十八條，判決
    如主文。
中      華      民      國    八十九    年      九      月      五      日
                                    臺灣高等法院臺南分院民事第三庭
~B1審判長法官  林    輝    雄
~B2      法官  莊    俊    華
~B3      法官  丁    振    昌
右為正本係照原本作成。
不得上訴。
中      華      民      國    八十九    年      九      月      七      日
~B法院書記官  黃    惠    美


司法院資訊處製作；財團法人民間司法改革基金會備份。
